臺灣臺北地方法院刑事判決　　　　　　　　　　　　九十二年度訴字第一三九七號
　　公　訴　人　臺灣臺北地方法院檢察署檢察官
　　被　　　告　乙○○
右列被告因違反稅捐稽徵法等案件，經檢察官提起公訴（九十二年度偵緝字第一七五
、三五三號）及移送併案審理（九十一年度偵緝字第一七二四號），本院判決如左：
    主      文
乙○○共同連續幫助納稅義務人以不正當方法逃漏稅捐，處有期徒刑拾月。
    事      實
一、乙○○、丙○○（通緝中，另審結）為父子關係，二人自民國八十四年間起擔任
    納稅義務人全真實業有限公司（設於臺北市大同區○○○路七十六之二號三樓，
    嗣於八十六年九月間遷至臺北市大同區○○○路一○四號十三樓之一，再於八十
    七年三月間遷至臺北市松山區○○○路一八一號十四樓，下稱全真公司）實際業
    務負責人（按其等均非該公司之董事或經理人，而非公司法第八條所定之公司負
    責人，公訴人誤認乙○○、丙○○為公司法所定之負責人），為從事填報製作各
    類所得扣繳暨免扣繳憑單業務之人。乙○○、丙○○共同基於行使業務上登載不
    實文書之概括犯意，明知丁○○、辛○○、戊○○及周明德（現已改名為甲○○
    ）於八十五年間，均未在全真公司任職支薪，為逃漏全真公司八十五年度應納之
    營利事業所得稅，於八十六年初某日向財政部臺北市國稅局大同稽徵所辦理八十
    五年度營利事業所得稅結算申報時，竟利用不知情之春霖會計師事務所成年人員
    ，於其業務上作成之員工八十五年度各類所得扣繳暨免扣繳憑單上，虛偽登載丁○○、辛○○、戊○○、周明德向全真公司各領取新臺幣（下同）三十萬、四十
    五萬、四十二萬、四十二萬元之薪資，並將上開不實之薪資金額列為全真公司之
    營業費用（薪資支出），據以製作全真公司八十五年度營利事業所得稅結算申報
    書，再持向財政部臺北市國稅局大同稽徵所申報而行使之，以此不正當方法逃漏
    全真公司所應繳納之八十五年度營利事業所得稅共三十九萬七千五百元（丁○○
    部分為七萬五千元、辛○○部分為十一萬二千五百元、戊○○部分為十萬五千元
    、周明德部分為十萬五千元），足以生損害於稅捐稽徵機關稽徵稅捐之正確性、
    丁○○、辛○○、戊○○及周明德。復承前行使業務上登載不實文書之概括犯意
    ，明知丁○○、辛○○、戊○○及周明德於八十六年間，亦均未在全真公司任職
    支薪，為逃漏全真公司八十六年度應納之營利事業所得稅，於八十七年初某日向
    財政部臺北市國稅局大同稽徵所辦理八十六年度營利事業所得稅結算申報時，利
    用不知情之春霖會計師事務所成年人員，於其業務上作成之員工八十六年度各類
    所得扣繳暨免扣繳憑單上，虛偽登載丁○○、辛○○、戊○○及周明德等人向全
    真公司各領取十七萬五千元之薪資，並將上開不實之薪資金額列為全真公司之營
    業費用（薪資支出），據以製作全真公司八十六年度營利事業所得稅結算申報書
    ，再持向財政部臺北市國稅局大同稽徵所申報而行使之，以此不正當方法逃漏全
    真公司所應繳納之八十六年度營利事業所得稅共十七萬五千元（丁○○、周明德
    、辛○○、戊○○各四萬三千七百五十元），足以生損害於稅捐稽徵機關稽徵稅
    捐之正確性、丁○○、辛○○、戊○○及周明德。
二、案經臺灣臺北地方法院檢察署檢察官自動檢舉偵查起訴及臺灣臺北地方法院檢察
    署檢察官自動檢舉後移送本院併案審理。
    理      由
一、訊據被告乙○○矢口否認有何犯行，辯稱：友人曾於八十五年間介紹其認識己○○，因己○○經營全真公司不善，故其出資自己○○處將全真公司過戶至其子丙○○友人庚○○名下，報稅資料為己○○提供後，其放在公司處並交予公司會計
    ，再由會計師事務所人員至公司拿資料申報，其自八十六年七月間起即不再過問
    全真公司之事，該公司實際負責人乃己○○、庚○○和其子丙○○，其非全真公
    司負責人云云。
二、經查：
    (一)右揭事實，業據證人丁○○（見臺灣南投地方法院檢察署八十九年度他字第八
      ○一號偵查卷宗第八頁、臺灣南投地方法院檢察署九十年度他字第九五七號偵
      查卷宗第七、八頁、臺灣臺北地方法院檢察署九十一年度偵緝字第一七二四號
      偵查卷宗第五頁、本院九十三年十月十三日審判筆錄）、辛○○（見臺灣臺北
      地方法院檢察署九十年度他字第一三五六號偵查卷宗第八頁、臺灣臺北地方法
      院檢察署九十一年度偵緝字第一七二四號偵查卷宗第四頁、本院九十三年十一
      月十七日準備程序筆錄）、戊○○（見臺灣臺北地方法院檢察署九十一年度偵
      緝字第一七二四號偵查卷宗第七頁、本院九十三年十一月十七日準備程序筆錄
      ）、甲○○（見臺灣臺北地方法院檢察署九十年度他字第三三五七號偵查卷宗
      第十頁、臺灣臺北地方法院檢察署九十二年度偵緝字第一七五號偵查卷宗第十
      三頁反面、臺灣臺北地方法院檢察署九十一年度偵緝字第一七二四號偵查卷宗
      第六頁、本院九十三年十月十三日審判筆錄）等人證述在卷，並有財政部臺灣
      省中區國稅局埔里稽徵所綜合所得稅八十五年一期（月）稅額繳款書影本、財
      政部臺灣省中區國稅局埔里稽徵所九十年四月三十日中區國稅埔里徵第○九○○○○三四四七號函所檢附之丁○○八十五年度扣繳暨免扣繳媒體申報資料、
      財政部臺北市國稅局九十二年三月二十四日財北國稅審三字第○九二○○二二
      七八○號函、財政部臺北市國稅局九十二年四月三十日財北國稅審三字第○九
      二○二二四○七六號函暨檢附之全真公司八十五年度營利事業所得稅結算申報
      書影本及結算申報核定通知書影本、財政部臺北市國稅局九十二年五月十九日
      財北國稅審三字第○九二○○四五四二八號函暨檢附之丁○○八十五年度各類
      所得扣繳暨免扣繳媒體申報資料影本、財政部臺灣省中區國稅局綜合所得稅核
      定通知書八十六年度未申報核定書影本（辛○○部分）、財政部財稅資料中心
      九十年六月十二日資五字第九○○八○五二三號函暨檢附之全真公司所得資料
      統計表及各類所得扣繳暨免扣繳憑單影本、財政部臺北市國稅局九十二年八月
      十五日財北國稅審三字第○九二○○七五二三一號書函、財政部臺北市國稅局
      九十二年九月二十五日財北國稅審三字第○九二○○九一四○二號書函暨檢附
      之辛○○等四人八十六年度各類所得扣繳暨免扣繳憑單、全真公司八十五年度
      營利事業所得稅覆核報告書影本、結算申報核定通知書影本、結算申報書影本
      、全真公司八十六年度營利事業所得稅結算申報核定通知書影本、結算申報書
      影本、財政部臺灣省中區國稅局虎尾稽徵所九十三年十一月三日中區國稅虎尾
      二字第○九三○○一五七六八號函暨檢附之戊○○八十六年度綜合所得稅結算
      申報書影本及財政部臺灣省中區國稅局綜合所得稅核定資料清單八十六年度申
      報核定書影本、財政部臺灣省中區國稅局埔里稽徵所九十三年十一月九日中區
      國稅埔里二字第○九三○○一四三一一號函暨檢附辛○○之財政部臺灣省中區
      國稅局綜合所得稅核定通知書八十六年度未申報核定書影本、財政部臺灣省北
      區國稅局中和稽徵所九十三年十一月五日北區國稅中和二字第○九三一○三二
      三六○號函暨檢附之周明德八十五、八十六年度綜合所得稅結算申報書影本及
      財政部臺灣省北區國稅局綜合所得稅核定通知書八十五、八十六年度申報核定
      書影本、財政部臺北市國稅局大同稽徵所九十三年十一月九日財北國稅大同營
      所字第○九三○○一五六三五號函暨檢附之全真公司八十五年度營利事業所得
      稅結算申報核定通知書影本、財政部臺北市國稅局處分書影本、財政部臺北市
      國稅局八十五年度營利事業所得稅違章補徵核算表影本等在卷可按。
    (二)被告乙○○雖辯稱其非全真公司實際負責人云云。然證人即為全真公司申報營
      利事業所得稅之會計師事務所人員壬○○迭於偵訊及本院結稱：八十五年底至
      八十七年間接受全真公司之委託為全真公司申報營利事業所得稅，被告乙○○
      亦為全真公司實際負責人，也是被告乙○○委託渠報稅，該公司員工之國民身
      分證影本等報稅資料係渠至全真公司時，該公司會計所交付，曾與被告乙○○
      聯絡營利事業所得稅之報稅事宜（見臺灣臺北地方法院檢察署九十年度他字第
      一三五六號偵查卷宗第四十九頁反面、臺灣臺北地方法院檢察署九十一年度偵
      緝字第一二○四號偵查卷宗第二十四頁反面、第二十五頁、臺灣臺北地方法院
      檢察署九十一年度偵緝字第一七二四號偵查卷宗第三十五、三十六頁、本院九
      十三年十二月八日審判筆錄）等語在卷，參諸全真公司名義負責人庚○○於遭
      甲○○、辛○○告訴涉嫌違反稅捐稽徵法等案件中所供伊非全真公司實際負責
      人，全真公司真正負責人乃被告乙○○，因被告乙○○之子丙○○為伊友人，
      被告丙○○於八十四年間問伊可否將其父乙○○所購之公司過至伊名下，伊有
      同意，被告乙○○、丙○○都有經營全真公司（見臺灣臺北地方法院檢察署九
      十年度他字第三三五七號偵查卷宗第十頁反面、臺灣臺北地方法院檢察署九十
      年度偵字第一一八四一號偵查卷宗第十五頁反面、臺灣臺北地方法院檢察署九
      十年度他字第一三五六號偵查卷宗第四十九頁反面、第五十頁、臺灣臺北地方
      法院檢察署九十二年度偵緝字第一七五號偵查卷宗第十八頁反面、第十九頁）
      等語，且共同被告丙○○於偵查中亦稱確有出資擔任全真公司股東，全真公司
      員工約一百多人，報稅是春霖之會計師在報，發薪水則是全真公司會計在發，
      全真公司之實際負責人乃被告乙○○（見九十二年度偵緝字第一七五號偵查卷
      宗第五頁反面、第六頁）等情，再被告乙○○於偵訊中亦自承確實有委託證人
      壬○○報稅，八十五年底其自己○○處接手全真公司，登記在庚○○名下（見
      臺灣臺北地方法院檢察署九十一年度偵緝字第一七二四號偵查卷宗第三十六頁
      反面）等語，復就證人壬○○於偵查中所提出之委託書觀之，其上亦載被告乙○○為聯絡人，是若被告乙○○確與全真公司無關，又焉須擔任全真公司報稅
      事宜之聯絡人，綜上，本院認被告乙○○所辯，顯與常情不符，其否認為全真
      公司實際負責人云云，要係卸責之詞，不足採信。本案事證明確，被告乙○○
      犯行堪以認定，應予依法論科。
三、按商業會計法所稱之商業會計憑證，分為原始憑證及記帳憑證，所謂原始憑證，
    係指證明事項之經過，而為造具記帳憑證所根據之憑證，計有外來憑證、對外憑
    證、內部憑證三類。而記帳憑證則係指證明處理會計事項人員之責任而為記帳所
    根據之憑證而言，有收入憑證、支出憑證及轉帳憑證三類，此觀諸商業會計法第
    十五條之規定自明。惟所得稅扣繳義務人依所得稅法第八十九條第三項或同法第
    九十二條規定，填發扣繳憑單，旨在使稅捐稽徵機關蒐集及掌握課稅資料，以利
    稅捐稽徵。就營利事業所得稅核課而言，依營利事業所得稅查核準則第七十一條
    第十一款規定，薪資支出之原始憑證，為收據或簽收之名冊，其由工會或合作社
    出具之收據，應另付工人之印領清冊，職工薪資如係送交銀行分別存入各該職工
    帳戶者，應以銀行蓋章證明存入之清單予以認定。則員工薪資之各類所得扣繳暨
    免扣繳憑單，僅係證明全年度支付員工薪資及代為扣繳綜合所得稅之情形，為徵
    、繳雙方課徵與申報綜合所得稅之依據，既非造具記帳憑證所根據之憑證（原始
    憑證），亦非證明處理會計事項人員之責任而為記帳所根據之憑證（記帳憑證）
    ，自非商業會計法第十五條所規定之商業會計憑證；惟工人請領簽收之薪資清冊
    則屬商業會計憑證，應無疑義（最高法院九十一年度台上字第七一七二、七四一
    一號判決參照）。是各類所得扣繳暨免扣繳憑單係由扣繳義務人依所得稅法第九
    十二條規定所製作之單據，為業務上製作之文書，甚為明確。次按稅捐稽徵法第
    四十七條第一款所定公司法規定之公司負責人應受處罰，係自同法第四十一條轉
    嫁而來，非因身分成立之罪，此一處罰主體專指公司法規定之公司負責人而言；
    倘非公司之負責人，即非轉嫁之對象，縱有參與逃漏稅捐之行為，應適用特別規
    定，成立同法第四十三條第一項之幫助逃漏稅捐罪，不能論以同法第四十一條逃
    漏稅捐罪之共同正犯，有最高法院八十九年度台上字第一六四二號判決可資參照
    。又填寫營業稅結算申報書之行為，因刑法第二百十五條所謂業務上登載不實之
    文書，乃指基於業務關係，明知為不實之事項而登載於其等業務上作成之文書而
    言。公司、行號向稅捐機關申報稅捐，係履行其公法上納稅之義務，並非業務行
    為，是公司、行號填寫之申報書，並非證明會計事項之會計憑證，尚無成立刑法
    第二百十五條之業務上文書登載不實罪及修正前商業會計法第六十六條第一款之
    填製不實會計憑證罪之餘地（最高法院八十四年度台上字第五九九九號及七十四
    年度台上字第三九五三號判決可資參照）。
四、查被告乙○○、丙○○均未擔任全真公司之董事或經理人而非公司法第八條所定
    之公司負責人，此業經本院調閱全真公司登記卷宗審認無誤，惟被告乙○○、丙○○既為納稅義務人全真公司之實際業務負責人，業如前述，其等竟利用不知情
    之春霖會計師事務所成年人員於其業務上作成之八十五、八十六年度之各類所得
    扣繳暨免扣繳憑單上，虛列登載前開丁○○、辛○○、戊○○及周明德等人所得
    薪資之不實事項，並持向財政部臺北市國稅局大同稽徵所申報稅捐，足以生損害
    於稅捐稽徵機關稽徵稅捐之正確性、丁○○、辛○○、戊○○及周明德。核被告
    乙○○所為，係犯刑法第二百十六條、第二百十五條之行使業務上登載不實文書
    罪及稅捐稽徵法第四十三條第一項之幫助犯稅捐稽徵法第四十一條納稅義務人以
    不正當方法逃漏稅捐罪，公訴人於起訴書之證據並所犯法條欄雖認被告乙○○係
    犯稅捐稽徵法第四十七條第一款、第四十一條之公司負責人以不正當方法逃漏稅
    捐罪嫌云云，然公訴人於本院審判中業已認被告乙○○係犯稅捐稽徵法第四十三
    條第一項及刑法第二百十六條、第二百十五條之罪而更正起訴書所載法條（見本
    院九十三年十二月八日審判筆錄），是本院已無庸再行變更起訴法條，附此敘明
    。其等業務上登載不實文書之低度行為，為行使業務上登載不實文書之高度行為
    所吸收，不另論罪。被告乙○○、丙○○就前揭犯行有犯意聯絡及行為分擔，均
    為共同正犯。其等利用不知情之春霖會計師事務所成年人員從事上開犯行，為間
    接正犯。又先後多次行使業務上登載不實文書及幫助納稅義務人以不正當方法逃
    漏稅捐之犯行，均時間緊接，方法相同，觸犯構成要件相同之罪名，應依刑法第
    五十六條連續犯之規定論以一罪，並依法加重其刑。再所犯上開二犯行，有方法
    目的之牽連關係，應依刑法第五十五條之規定，從一重依稅捐稽徵法第四十三條
    第一項處斷。再公訴人雖未起訴被告乙○○於八十六年間利用不知情之春霖會計
    師事務所成年人員，於其業務上作成之員工八十五年度各類所得扣繳暨免扣繳憑
    單上，虛偽登載證人辛○○、戊○○、周明德向全真公司各領取四十五萬、四十
    二萬、四十二萬元之薪資，及於八十七年間利用不知情之春霖會計師事務所成年
    人員，於其業務上作成之員工八十六年度各類所得扣繳暨免扣繳憑單上，虛偽登
    載證人丁○○、辛○○、戊○○、周明德各向全真公司領取十七萬五千元之薪資
    ，並將上開不實之薪資金額分別列為全真公司八十五、八十六年間之營業費用（
    薪資支出），據以製作全真公司八十五、八十六年度營利事業所得稅結算申報書
    ，再持向財政部臺北市國稅局大同稽徵所申報而行使之，以此不正當方法逃漏全
    真公司所應繳納之八十五、八十六年度之營利事業所得稅等犯行，然此部分既與
    公訴人起訴部分有連續犯之裁判上一罪關係而為起訴效力所及，部分復經移送併
    案審理（臺灣臺北地方法院檢察署九十一年度偵緝字第一七二四號），本之審判
    不可分，本院仍應併予審理，附此敘明。爰審酌被告乙○○之前科素行、犯罪之
    動機、目的、以虛報薪資之方式，逃漏稅捐，所為造成國家稅收正確性之損害，
    手段、逃漏之營利事業所得稅數額、所生危害暨犯罪後之態度等一切情狀，量處
    如主文所示之刑，以示懲儆。
五、至臺灣臺北地方法院檢察署九十三年度偵字第七三四七號案件移送併案審理意旨
    另以：被告乙○○、丙○○父子係和加企業股份有限公司之實際負責人，明知甲○○於八十九年間並未在其公司工作領薪，竟偽造不實之扣繳憑單，虛報甲○○
    於該年度在其公司領得營利所得三萬一千六百零三元，薪資所得二十二萬元，藉
    以逃漏稅捐，因認被告乙○○此部分亦與被告丙○○共同涉犯刑法第二百十六條
    、第二百十五條、稅捐稽徵法第四十七條第一款、第四十一條之罪嫌，且與起訴
    部分有連續犯之裁判上一罪關係，因而移送本院併案審理云云（按：被告乙○○
    此部分若成立犯行，應係犯刑法第二百十六條、第二百十五條之行使業務上登載
    不實文書罪及稅捐稽徵法第四十三條之幫助納稅義務人以不正當方法逃漏稅捐罪
    ）。經查，所謂連續犯，須基於概括之犯意，連續數行為，均時間緊接，方法相
    同，觸犯構成要件相同之罪名者，始足當之。矧依所得稅法第八十九條第三項規
    定各類所得扣繳暨免扣繳憑單應於次年二月十日前填發納稅義務人，是上開移送
    併案審理部分，被告乙○○若涉有違反稅捐稽徵法等規定之犯罪時間當為九十年
    間，與本案判決被告乙○○涉犯前開違反稅捐稽徵法之時間為八十六、八十七年
    間，相隔已三年有餘，實難認為時間緊接，或基於概括犯意而為之，因認此移送
    併案審理部分與前揭論罪科刑部分，顯無連續犯裁判上一罪關係而為起訴效力所
    不及，本院無從併予審理，此部分應退由檢察官另行偵查，附此敘明。
據上論斷，應依刑事訴訟法第二百九十九條第一項前段，稅捐稽徵法第四十三條第一
項，刑法第十一條前段、第二十八條、第五十六條、第二百十六條、第二百十五條、
第五十五條，罰金罰鍰提高標準條例第一條前段，判決如主文。
本案經檢察官呂俊儒到庭執行職務
中　　　華　　　民　　　國　　九十三　　年　　 十二 　　月　　　二十二　日
                                    臺灣臺北地方法院刑事第十庭
                                        審判長法  官  丁蓓蓓
                                              法  官  劉煌基
                                              法  官  黃紹紘
如不服本判決，應於判決送達後十日內向本院提出上訴狀（應抄附繕本）。告訴人或
被害人如對於本判決不服者，應具備理由請求檢察官上訴，其上訴期間之計算係以檢
察官收受判決正本之日期為準。
右正本證明與原本無異。
                                              書記官  劉新怡
中　　　華　　　民　　　國　　九十三　　年　　 十二 　　月　　　二十二　日
附錄本案論罪科刑所犯法條全文：
刑法第二百十五條
從事業務之人，明知為不實之事項，而登載於其業務上作成之文書，足以生損害於公
眾或他人者，處三年以下有期徒刑、拘役或五百元以下罰金。
刑法第二百十六條
行使第二百十條至第二百十五條之文書者，依偽造、變造文書或登載不實事項或使登
載不實事項之規定處斷。
稅捐稽徵法第四十一條
納稅義務人以詐術或其他不正當方法逃漏稅捐者，處五年以下有期徒刑、拘役或科或
併科新臺幣六萬元以下罰金。
稅捐稽徵法第四十三條
教唆或幫助犯第四十一條或第四十二條之罪者，處三年以下有期徒刑、拘役或科新臺
幣六萬元以下罰金。
稅務人員、執行業務之律師、會計師或其他合法代理人犯前項之罪者，加重其刑至二
分之一。
稅務稽徵人員違反第三十三條規定者，除觸犯刑法者移送法辦外，處一萬元以上五萬
元以下罰鍰。
